【裁判字號】    98,訴,356
【裁判日期】    990716
【裁判案由】    請求給付貨款
【裁判全文】
臺灣屏東地方法院民事判決               98年度訴字第356號
原      告  甲○○
            戊○○
            丁○○
共      同
訴訟代理人  黃政雄律師
被      告  保證責任屏東縣高樹源興蔬果生產合作社
法定代理人  壬○○
訴訟代理人  邱揚勝律師
複 代 理人  蔡長佑律師
上列當事人間請求給付貨款事件，本院於民國99年7 月2 日言詞
辯論終結，判決如下：
    主     文
被告應給付原告甲○○新台幣壹佰零玖萬仟壹佰壹拾捌元，應
給付原告戊○○新台幣肆拾肆萬陸仟玖佰柒拾元，應給付原告丁○○新台幣陸萬元，及均自民國九十八年七月二十八日起至清償
日止，按週年利率百分之五計算之利息。
訴訟費用由被告負擔。
本判決於原告甲○○、戊○○、丁○○分別以新台幣拾陸萬伍
仟元、壹拾肆萬玖仟元及貳萬元供擔保後，各得假執行；但被告
如於執行標的物拍定、變賣前，分別以新台幣壹佰零玖萬仟壹
佰壹拾捌元、肆拾肆萬陸仟玖佰柒拾元及陸萬元為原告甲○○、
戊○○、丁○○預供擔保，各得免為假執行。
    事實及理由
一、原告主張：訴外人己○○為被告合作社之經理，以被告合作
    社名義對外收購蜜棗，計自民國97年12月1 日起至98年3 月
    9 日止，向原告甲○○購買蜜棗共50,975.8公斤，總價新台
    幣（下同）1,493,118 元，除已於98年1 月26日、98年3 月
    4 日分別支付10萬元及30萬元外，尚欠價金1,093,118 元未
    付；又自97年12月1 日起至98年2 月27日止，向原告戊○○
    購買蜜棗共19,384.4公斤，總價511,762 元，除已於97年12
    月19日、98年1 月26日分別支付34,792元及3 萬元外，尚欠
    價金446,970 元未付；另自98年2 月12日起至98年3 月4 日
    止，向原告丁○○購買蜜棗共5,254.4 公斤，總價68,388元
    ，除已於98年4 月14日支付8,388 元外，尚欠價金6 萬元未
    付。依民法第554 條第1 項規定，己○○為被告之經理，其
    對於第三人之關係，就被告合作社之事務，視為有為管理上
    一切必要行為之權，則上開己○○以被告合作社名義所為購
    買蜜棗之行為，其效力直接及於被告合作社，被告合作社自
    負有支付價金之義務。其次，被告合作社允許己○○以其名
    義與他人簽約銷售蜜棗，並同意己○○使用其帳戶以收取貨
    款，而由其自已之行為表示以代理權授與己○○，且己○○
    在其收購蜜棗之集貨場公開豎立被告合作社之招牌，以被告
    合作社名義收購蜜棗，被告合作社知悉後，從未出面反對或
    阻止，縱認己○○並無代理被告合作社收購蜜棗之權限，依
    民法第169 條規定，被告合作社亦應負授權人之責任。則渠
    等自得本於買賣之法律關係，請求被告合作社加計法定遲延
    利息給付上開尚未支付之買賣價金等情，並聲明：(一)被告應
    給付原告甲○○1,093,118 元，應給付原告戊○○446,970
    元，應給付原告丁○○6 萬元，及均自起訴狀繕本送達翌日
    起至清償日止，按週年利率百分之5 計算之利息。(二)原告願
    供擔保，請准宣告假執行。
二、被告則以：己○○雖自97年1 月22日起至98年3 月下旬止，
    擔任伊合作社之經理，惟對外向農民收購蜜棗並非伊合作社
    之營業範圍，己○○自無代理伊合作社向原告收購蜜棗之權
    限，且事實上向原告收購蜜棗乃己○○個人之行為，對伊合
    作社不生效力，則伊合作社自無須對此負責。又己○○收購
    蜜棗之集貨場乃其個人所承租，協助其收購蜜棗之張全福、
    乙○○亦係其個人所僱用，其收購蜜棗所用之紙箱則均標明
    己○○個人之名義，伊合作社在客觀上並無任何足以使人信
    為有授權己○○代理收購蜜棗之行為，且伊合作社事前不知
    己○○表示為伊合作社之代理人而對外收購蜜棗，亦無從為
    反對之表示，自無依表見代理規定令伊合作社負授權人責任
    之理。其次，己○○在伊合作社成立前，即有以其個人名義
    向農民收購蜜棗之情事，為原告所知悉，且己○○並非在伊
    合作社之場所收購蜜棗，原告自收購人員及其他農民口中，
    亦可知悉實際上收購蜜棗者為己○○個人，而非伊合作社，
    則原告應已明知己○○無代理權，至少亦屬可得而知，伊合
    作社尤無依表見代理規定負授權人責任之餘地等語，資為抗
    辯，並聲明：(一)原告之訴及假執行之聲請均駁回。(二)如受不
    利之判決，被告願供擔保請准宣告免為假執行。
三、己○○於97年1 月22日至98年3 月下旬間擔任被告合作社經
    理，並對外向農民收購蜜棗，其中自97年12月1 日起至98年
    3 月8 日止，向原告甲○○收購蜜棗共1,493,118 元，尚欠
    1,093,118 元未支付，自97年12月1 日起至98年2 月27日止
    ，向原告戊○○收購蜜棗共511,762 元，尚欠446,970 元未
    支付，自98年2 月12日起至98年3 月4 日止，向原告丁○○
    收購蜜棗共68,388元，尚欠6 萬元未支付之事實，為兩造所
    不爭執，並有原告提出之估價單附卷可稽。
四、本件之爭點為：(一)被告是否因己○○為其經理，而應就己○○向原告購買蜜棗之行為負支付價金之義務？(二)被告是否應
    依表見代理之規定對原告負授權人之責任？茲逐一論述如下
    ：
(一)、按稱經理人者，謂由商號之授權，為其管理事務及簽名之人
    ；前項經理權之授與，得以明示或默示為之；經理人對於第
    三人之關係，就商號或其分號，或其事務之一部，視為其有
    為管理上之一切必要行為之權，民法第553 條第1 項、第2
    項及第554 條第1 項定有明文。所謂商號，無論其為獨資、
    合夥、法人乃至公司均屬之，合作社為法人，得為營業主體
    （參見合作社法第2 條及第3 條），自亦屬之。經理權之內
    涵有二，一為對內之事務管理權，另一則為對外關係之代理
    權，經理權之授與，直接適用民法第553 條第2 項，授與經
    理權者，即同時授與對內之事務管理權及對外之代理權。又
    所謂經理人得為一切必要行為云者，須以該商號之營業上事
    務為限（最高法院19年上字第3001號判例參照），倘非商號
    營業上事務，除表見代理而得適用表見代理之規定外，尚不
    對商號生效。查被告之營業上事務並不包括向農民收購蜜棗
    轉售牟利一節，業據證人即被告之社員辛○○證稱：「被告
    合作社是否設有集貨場？）只有一個，地點在源興路5 號，
    也就是我家隔壁。．．．沒有人在那邊上班，那是我家的空
    地提供給31產銷班的班場所，作為開會及收購蜜棗的場所，
    後來合作社成立也就設立在那邊。．．．（被告合作社在那
    裏收購蜜棗？）沒有在收購。（被告合作社既然沒有收購蜜
    棗如何賣給松青超市等廠商？）我們與松青超市簽約買賣的
    只有柿棗，沒有蜜棗，而且只有五個農民有生產，是透過被
    告合作社跟松青超市簽約，蜜棗部分如果有賣給松青超市也
    是己○○個人賣的或以被告合作社名義賣的。（照你的說法
    被告合作社有何功能？）合作社是己○○邀集成立的，而且
    成立了合作社我們不用透過農會就可以向縣政府申請補助。
    」並經證人即被告之會計庚○○證稱：「我是被告合作社的
    會計，是義務性質，沒有支薪。．．．我不用上班，只有有
    事情開會的時候請我去記載。（被告合作社有無在源興路5
    號向農民收購蜜棗？）沒有。．．．（妳是否知道被告合作
    社在新南村有一個集貨場？）那是己○○自行租房子自己開
    設的，合作社成員事前都不知道。．．．（被告合作社成立
    的目的功用為何？）因為高樹農會沒有在運作，合作社成立
    可以自行申請各項補助，它不是為了收購農產品來販售牟利
    而成立」等語屬實。則己○○雖為被告之經理，惟其向包括
    原告在內之農民收購蜜棗，既非屬被告之營業上事務，自難
    謂其效力直接及於被告，而應由被告負支付價金之義務。
(二)、按由自己之行為表示以代理權授與他人，或知他人表示為其
    代理人而不為反對之表示者，對於第三人應負授權人之責任
    ，但第三人明知其無代理權或可得而知者，不在此限，為民
    法第169 條所明定。查證人丙○○證稱：「（你有無跟被告
    合作社交易過農產品？）有，我有賣被告合作社蜜棗60幾萬
    元，有將近9 萬元的貨款沒有拿到錢。（你何時賣蜜棗給被
    告合作社？）於97年12月到98年2 月底左右，大約春節後一
    個月就結束沒有再賣。（何人與你接洽買賣事宜？）是己○○與我接洽，不過是用被告合作社名義向我買的，說是要外
    銷加拿大、新加坡及中國大陸。．．．（你是否知道己○○
    在被告合作社的職務？）我不知道。．．．（97年12月開始
    你為何知道要賣蜜棗給己○○？）95年我去高樹鄉的一家農
    藥店買肥料的時候，剛好他也去買肥料就認識了，97年4 、
    5 月間我聯絡己○○來幫我接枝，到了年底採收的時候，他
    打電話給我說叫我賣給他，要用源興合作社的名義外銷。．
    ．．我載去高樹鄉新南村源興合作社集貨場交貨。．．．他
    沒有說是誰買的，只說是要用源興合作社的名義外銷。（你
    去交貨的時候都有看到源興合作社的招牌？）是的。」依此
    ，己○○明白表示係以被告名義收購蜜棗，其屬無權代理，
    固無疑問，縱使己○○僅表示係欲以被告名義外銷，亦因銷
    售之前通常須有收購行為，而足以使人認為收購者即為被告
    ，則己○○非以自己之名義收購蜜棗，而為無權代理，仍無
    疑問。又被告允許己○○以其名義與吉泰行及豐如國際股份
    有限公司簽訂銷售蜜棗之契約，並提供其在屏東縣里港鄉農
    會開設之0000000000000000號帳戶，以供與己○○買賣之他
    方匯款支付價金，有優質供果園合作意願書（其上蓋有被告
    之印章）、豐如國際股份有限公司確認書、屏東縣里港鄉農
    會支票存摺存款對帳單、切結書及98年4 月14日之領據在卷
    可憑，證人庚○○亦證稱：「（被告合作社的存摺及印章由
    何人保管？）最初是由我保管，包括理事主席的印章、被告
    合作社的印章及存摺，後來己○○在新南村開設集貨場之後
    ，他主動來跟我拿存摺及印章，我就交給他，．．．（98年
    4 月14日己○○簽完切結書之後，己○○有無從被告合作社
    領出款項交付給農民？）有。（為什麼當時被告公司（合作
    社）要領出款項給己○○去處理事情？）因為蜜棗是己○○
    個人收購，不過他轉賣之後錢是匯到被告合作社的帳戶內，
    本來就不屬於合作社，才會配合他領出來轉交給農民。」是
    被告既允許己○○以其名義與人簽約銷售蜜棗，並同意己○○使用其帳戶收取貨款，在客觀上自足以使人相信己○○有
    代理權，以為係與轉售者即被告交易，而非與己○○個人交
    易。其次，己○○復係被告之經理，並在其收購蜜棗之地點
    豎立「源興合作社集貨場」之招牌，此有照片在卷可憑，則
    原告不知己○○無代理權，尚與日常生活經驗法則無違，且
    渠等不知己○○無代理權，亦難謂有違應有之注意義務。從
    而，被告就本件己○○之無權代理行為，自應依表見代理之
    規定負授權人之責任。
五、綜上所述，本件原告依原買賣之法律關係，請求被告給付原
    告甲○○1,093,118 元，給付原告戊○○446,970 元，給付
    原告丁○○6 萬元，及均自起訴狀繕本送達翌日（即98年7
    月28日）起至清償日止，按週年利率百分之5 計算之利息，
    為有理由，應予准許。又兩造各陳明願供擔保，請准宣告假
    執行或免為執行，經核均無不合，爰分別酌定相當之擔保金
    額，併准許之。
六、 據上論結，本件原告之訴為有理由，依民事訴訟法第78條
     、第390 條第2 項、第392 條第2 項、第3 項，判決如主
     文。
中    華    民    國    99    年    7     月    16    日
                    民事第一庭    法  官  春生
正本係照原本作成。
如不服本判決，應於收受送達後20日內向本院提出上訴書狀，其
未表明上訴理由者，應於提出上訴後20日內向本院補提理由書狀
（均須按他造當事人之人數附繕本）。
中    華    民    國    99    年    7     月    20    日
                                  書記官  蘇雅慧

司法院資訊處製作；財團法人民間司法改革基金會備份。
